臺灣臺中地方法院刑事判決　　　　　　　 94年度易字第835號
公　訴　人　臺灣臺中地方法院檢察署檢察官
被　　　告　丙○○
選任辯護人　楊曉菁律師
　　　　　　黃清濱律師
上列被告因詐欺案件，經檢察官提起公訴（92年度偵字第22782號）
，本院判決如下：
    主    文
丙○○無罪。
    理    由
一、公訴意旨略以：被告丙○○明知自己財務困難，竟意圖為自
    己不法之所有，知悉告訴人甲○○正邀集每會會款金額新臺
    幣（下同）一萬元，會期自民國九十一年十二月二十五日起
    至九十三年五月二十五日止之合會，為謀取該合會之合會金
    供己使用，乃隱匿自己財務狀況惡劣之事實，向甲○○表示
    欲參加甲○○召集之合會，致使甲○○誤信丙○○有參加合
    會之意思而陷於錯誤，同意丙○○參加。丙○○參加後隨即
    於九十二年一月二十五日第一次投標時以利息四千一百元搶
    標第一會，嗣後甲○○於收取其他會員之會款後，將合會金
    十一萬四千四百元，在臺中市○○○路不詳地點之計程車司
    機休息站，交付丙○○，丙○○為使甲○○相信其有能力支
    付死會會款，於收受甲○○交付會款之當日，即請其母趙黃
    阿菜（另由檢察官為不起訴處分）至上開計程車司機休息站
    當場開立金額十八萬元之本票一紙交付甲○○以擔保支付死
    會會款。詎丙○○取得該合會會員之會款後，即避不見面，
    而趙黃阿菜開立之本票亦未獲兌現，甲○○始知受騙，因認
    被告涉犯刑法第三百三十九條第一項之詐欺取財罪嫌云云。
二、按犯罪事實應依證據認定之，無證據不得認定犯罪事實；不
    能證明被告犯罪或其行為不罰者，應諭知無罪之判決，刑事
    訴訟法第一百五十四條第二項及第三百零一條第一項分別定
    有明文。又告訴人之告訴，係以使被告受刑事追訴為目的，
    是其陳述是否與事實相符，仍應調查其他證據以資審認。且
    事實之認定，應憑證據，如未能發現相當證據，或證據不足
    以證明，自不能以推測或擬制之方法，以為裁判基礎。且認
    定犯罪事實所憑之證據，雖不以直接證據為限，間接證據亦
    包括在內；然而無論直接或間接證據，其為訴訟上之證明，
    須於通常一般之人均不致有所懷疑，而得確信其為真實之程
    度者，始得據為有罪之認定，最高法院五十二年臺上字第一
    三○○號、四十年臺上字第八六號及七十六年臺上字第四九
    八六號分別著有判例可資參照。又刑事訴訟法第一百六十一
    條已於九十一年二月八日修正公布，修正後同條第一項規定
    ：檢察官就被告犯罪事實，應負舉證責任，並指出證明之方
    法。因此，檢察官對於起訴之犯罪事實，應負提出證據及說
    服之實質舉證責任。倘其所提出之證據，不足為被告有罪之
    積極證明，或其闡明之證明方法，無從說服法官以形成被告
    有罪之心證，基於無罪推定之原則，自應為被告無罪判決之
    諭知（最高法院九十二年臺上字第一二八號判例意旨參照）
    。另按刑法第三百三十九條第一項詐欺罪之成立，以意圖為
    自己或第三人不法所有，以詐術使人將本人或第三人之物交
    付為要件。所謂以詐術使人交付，必須被詐欺人因其詐術而
    陷於錯誤，若其使用方法，不能認為詐術，亦不致使人陷於
    錯誤，即不構成該罪（最高法院四十六年臺上字第二六○號
    判例）。且刑法第三百三十九條第一項之詐欺罪，以行為人
    意圖為自己或他人不法之所有為要件，而所稱「意圖」，即
    期望之意，亦即犯罪之目的，與責任要素之故意有別，屬目
    的犯，又詐欺案件中行為人是否具不法所有意圖，涉及行為
    人主觀意思，自應透過外在所顯現的客觀事實，綜合審認。
    再債務不履行之態樣繁多，有因當事人間存有抗辯事由而不
    履行者，有因債務人事後財務惡化致一時不能履行者，甚且
    有債務人惡意之不履行者，然其是否構成刑法第三百三十九
    條第一項之詐欺罪，非可一概而論，端視債務人於取得款項
    之初，是否有為自己或第三人不法所有之意圖，及其所使用
    之方法是否為詐術，並因而使人陷於錯誤，非謂一有不履行
    之情形，即應論以詐欺罪責。
三、本案公訴人認被告丙○○涉有上開詐欺取財罪嫌，無非係以
    告訴人甲○○之指訴、證人即參加告訴人合會之會員吳鑑倫
    、陳健彬於偵查中結證之證詞、卷附之互助會影本及面額為
    十八萬元之本票影本為其論據。訊據被告堅決否認有何詐欺
    取財犯行，辯稱：告訴人係放高利貸之人，伊曾向告訴人借
    款，而簽發多張本票及一份汽車買賣合約書予告訴人，嗣因
    伊僅清償部分款項，尚積欠告訴人欠款八萬六千餘元無力清
    償，才應告訴人要求參加上開互助會，約定以得標之會款清
    償欠款。且伊得標會款十一萬四千四百元扣除欠款八萬六千
    餘元後，告訴人非唯未將餘款交予伊，且揚稱伊仍欠告訴人
    八萬餘元，告訴人自始即知伊資力不佳，伊且因積欠告訴人
    款項而應告訴人要求以伊名義承租臺中市○○街一○○號房
    屋，並申請0000000000號行動電話供告訴人使用
    ，伊並無何詐欺取財之不法意圖等語。經查：
(一)告訴人提出之證人吳鑑倫於偵查中雖證稱：九十二年一月二
    十五日只有被告來投標，三日後伊至休息站交會款時，有看
    見一個年紀稍長的女性在那裏簽本票云云；及證人陳健彬於
    偵查中雖證稱：九十二年一月二十五日開標時，只有被告一
    個人來，約三天後被告與被告母親有至休息站，當天伊有看
    到被告等人在裏面算錢，也有看見被告母親在簽本票云云。
    惟告訴人於提起本案告訴時係於告訴狀中指稱：「.. 被告
    於九十二年一月二十五日得標，本人 (即告訴人)於同月會
    簿規定『二日內』，交付被告得標金額共一十萬四千四百元
    整，並經被告清點無誤後簽收在案.. 。」云云，嗣於警詢
    中則改稱：被告請其母親「黃阿榮」 (實為黃阿菜)為會員
    ，伊於被告得標後『二日內』將會款十萬四千四百元交予『
    被告與「黃阿榮」』，並經該二人清點無誤簽收在案云云；
    嗣於九十三年四月十五日偵查中又稱：被告與「黃阿榮」是
    「一起親自投標」云云，核告訴人指訴情節既先後不一，且
    與證人吳鑑倫、陳健彬證述情節顯有不符，則渠等上開不利
    於被告之陳述既有明顯瑕疵，即均難遽採為被告有罪之認定
    。
(二)被告上揭所辯情節，核與證人乙○○於審理中結證情節相符
    ，並與告訴人於警詢中陳稱：「..，我知道丙○○經濟不是
    很好..。」、於偵查中陳稱：被告曾向伊借十幾萬元，沒有
    利息，但每天收五百元租金云云相吻合，復有被告提出之互
    助會條例、以林光華名義出具之收據、面額分別為五萬元、
    五萬元、五萬元、二十五萬元之本票影本及汽車買賣合約書
    各一份在卷可稽。且查，告訴人於偵查中雖矢口否認上開以
    林光華名義出具之收據正本 (見九十二年度偵字第二二七八
    二號偵查卷第七十四頁)為其所出具云云，惟經本院將該張
    收據正本上所留指印及告訴人於偵查中當庭所留指印 (見同
    偵查卷第七五頁)送請內政部警政署刑事警察局鑑驗結果，
    二者之指紋相符，有內政部警政署刑事警察局鑑驗書一份在
    卷可憑 (見本院卷第五六頁)。此外，告訴人綽號為「太子
    」一節，業據告訴人於偵查中自承在卷 (見同上偵查卷第六
    九頁)，再依告訴人所提出之互助會單影本上記載連會首計
    十八會，其中第一會會員「太子」之使用電話號碼0000
    000000號，確係以被告名義申請使用，亦有該互助會
    單影本及中華電信 (行動)資料查詢表各一份 (見本院卷第
    八三頁)在卷可按，益徵被告所辯非虛，被告辯稱：伊係因
    積欠告訴人欠款無法清償，始應告訴人要求參加告訴人所邀
    集之互助會，並以得標之會款抵償欠款等語，應可採信。從
    而，觀諸被告因向告訴人借款，已先後償還三十餘萬元予告
    訴人，業經證人乙○○於審理中結證屬實、告訴人既明知被
    告資力不佳，猶要求被告參加其所邀集之互助會，並讓被告
    於會首以外之第一會得標，該次標得之會款且係用以抵償被
    告積欠告訴人之欠款，且被告除以自己為發票人外，並請其
    母親為共同發票人，共同簽發面額為十八萬元之本票一張予
    告訴人用以擔保該筆合會債務等節，尚難認被告有何意圖為
    自己不法所有，對告訴人施詐情事。此外，復查無其他積極
    證據足認被告係自始即基於詐欺故意參與並標取會款，尚難
    僅因被告嗣未立即依約繳交死會會款予告訴人，即以刑法第
    三百三十九條第一項之詐欺取財罪相繩，是本件應純屬民事
    糾葛。綜上所述，本案既不能證明被告犯罪，揆諸首開說明
    ，即應為被告無罪之諭知，以免冤抑。
據上論斷，應依刑事訴訟法第三百零一條第一項，判決如主文。
中　　華　　民　　國　　94　　年　　9 　　月　　8 　　日
               臺灣臺中地方法院刑事第十庭
                     審判長法  官  郭瑞祥
                           法  官  黃炫中
                           法  官  江奇峰
上正本證明與原本無異。
如不服本判決，應於判決送達後十日內向本院提出上訴狀，上訴
於臺灣高等法院臺中分院 (須附繕本)。
中　　華　　民　　國　　94　　年　　9 　　月　　8 　　日
                           書記官  陳美年
